【裁判字號】    98,上訴,236
【裁判日期】    980310
【裁判案由】    偽造文書等
【裁判全文】
臺灣高等法院刑事判決                 98年度上訴字第236號
上  訴  人  臺灣板橋地方法院檢察署檢察官
被      告  甲○○
上列上訴人因被告偽造文書案件，不服臺灣板橋地方法院97年度
訴字第2416號，中華民國97年11月25日第一審判決（起訴案號：
臺灣板橋地方法院檢察署97年度偵字第13014 號），提起上訴，
本院判決如下：
    主  文
上訴駁回。
    事  實
一、甲○○（原名陳宗平）於民國（下同）95年6 月22日起至同
    年11月30日止，任職於亞太生健科技股份有限公司（下稱亞
    太公司），擔任營運部通路事業處經理，係為他人處理事務
    之人，竟基於偽造文書之犯意，於95年7 月間，未經三商行
    股份有限公司（下稱三商行公司）之同意或授權，偽造三商
    行公司之訂購單78張，金額共計新臺幣（下同） 524萬4800
    元，並向亞太公司提出上開訂購單而行使之，足以生損害於
    三商行公司。嗣亞太公司完成一切作業準備交貨時，甲○○
    始告知上開三商行公司之訂購全係其所偽造，如悉上情。
二、案經亞太公司訴請臺灣板橋地方法院檢察署檢察官偵查起訴
    。
    理  由
壹、程序方面
一、按起訴事實中有一行為而觸犯數個罪名，或互有手段結果之
    關係者，雖其中某行為經諭知無罪或有罪，而當事人僅就其
    他之諭知有罪或無罪部分，提起上訴時，因審判不可分之關
    係，依刑事訴訟法第340條第2項之規定，其有關係之部分，
    視為亦已上訴，上訴審自應就全部起訴事實為適當之判決（
    最高法院29年上字第3382號判例意旨參照），查本件檢察官
    起訴被告係一行為犯有刑法第216條、第210條、第342 條第
    1項之罪，經原審判決被告成立刑法第216條、第210 條之罪
    ，而就被告所犯刑法第342條第1項之罪，不另為無罪之諭知
    ，檢察官雖僅就上開不另為無罪之諭知一部分上訴，因與有
    罪部分有裁判上乙罪之想像競合犯關係，依上開判例意旨，
    本院就全部起訴事實為判決，合先說明。
二、告訴代表人劉昭毅及告訴代理人彭上華於偵查時所為之指訴
    ，係基於告訴人地位為之，均為被告以外之人於審判外之言
    詞陳述，其中告訴代理人彭上華於偵查時所為之指訴，未經
    被告對質詰問，復經被告及選任辯護人主張不具有證據能力
    ，自難認其具證據能力，惟告訴代表人劉昭毅有係經檢察官
    訊問，除有顯有不可信之情事外，依刑事訴訟法第159條之1
    第2 項規定，仍得有證據能力，且告訴代表人劉昭毅於原審
    97年10月23日審理時，已基於證人地位、經合法具結、並在
    賦予被告對質詰問機會之情形下為證述，其前開基於告訴人
    地位所為之指訴，即因其在原審審理庭作證，而補正被告之
    對質詰問權，爰依上開規定認其具有證據能力。
三、至卷附三商百貨假定單公司損失說明、95年7月到95年8月三
    商行費用明細表各乙紙，因係被告以外之人於審判外之書面
    陳述，且經被告及選任辯護人主張並無證據能力，依刑事訴
    訟法第159條第1項之規定，應無證據能力。
四、末按被告以外之人於審判外之陳述，雖不符前4 條之規定，
    而經當事人於審判程序同意作為證據，法院審酌該言詞陳述
    或書面陳述作成時之情況，認為適當者，亦得為證據。當事
    人或辯護人於法院調查證據時，知有第159條第1項不得為證
    據之情形，而未於言詞辯論終結前聲明異議者，視為有前項
    之同意。刑事訴訟法第159條之5定有明文。本案被告及其辯
    護人於本院準備程序時對於檢察官所提各項證據方法之證據
    能力除上述(一)、(二)部分外，均表示「同意有證據能力」（本
    院卷第20頁背面），且本案言詞辯論終結前，被告並未爭執
    被告以外之人於審判外之言詞或書面陳述，無證據能力，揆
    諸上開規定，應認被告及其辯護人已同意上開各該證據方法
    得作為證據，而本院審酌上開各該證據均非非法取得之證據
    ，並無證據力明顯過低之情形，復經本院於審判期日就上開
    證據依法進行調查、辯論，依法自有證據能力，附此敘明。
貳、實體方面
一、訊據被告對於上開犯罪事實，坦承不諱（本院卷第21頁正面
    ），再者證人即案發當時為三商行公司之女用品類採購王淑
    玲於原審審理時結證稱：「（陳宗平（即被告，下同）有沒
    有提供產品報價給你們公司？）沒有，產品報價他必須要有
    商品呈報採購，採購這邊有選上東西了，他才到公司的報價
    系統上面去做報價，報價完之後他再跟採購講，要回覆給採
    購說他有去做報價的這個動作，但是我們這組從來沒有見到
    過廠商的檔案。（提示三商行百貨股份有限公司97年7 月30
    日陳報狀內商品報價平台網頁，這裡面有無妳見過的商品？
    ）沒有。（95年6、7月間，陳宗平有無去三商行百貨找妳？
    ）實際上有沒有跟他會客我忘記了，關於這一批的商品他有
    透過童裝給我，但我們當時沒有決定要採購，後續就完全沒
    有接觸了。（妳所謂透過童裝給你，是給妳什麼？）他的名
    片，應該還有一本目錄，當時公司政策是不採購單價這麼高
    的商品，所以我們就完全沒再聯絡。... 廠商上系統報價，
    廠商通常必須要打電話通知採購他上平台報價，那上平台報
    價，採購會根據他所提供的樣品以及作業系統上面的報價單
    去列印出來，列印出來之後我們再去簽核，簽核完之後我們
    還必須經由我們主管簽核才算數。... 主管簽核完會把所有
    的報價單再送給採購這裡，那採購這邊因為主管這邊已經同
    意採購了，我們才會在系統上面去產生訂單，我們可以從他
    的報價裡面直接轉成訂單。... 系統套出來就是有格式的，
    已經設計好了，不管哪一組出去的訂單是一模一樣的，只有
    廠商別跟經辦人名稱不一樣。（訂單上面會有三商百貨的商
    標嗎？）訂單底下會有一個三商行的統一編號，還有三商行
    的電話跟地址，底下還有經辦人的名字。（提示臺灣板橋地
    方法院檢察署97年他字第326號卷第5至46頁訂單，上面好像
    也有一個三商百貨的抬頭，妳有沒有看過這種訂單？）沒有
    。（這是三商百貨的訂單嗎？）不是」等語（原審卷第 127
    頁至第132 頁），並當庭庭呈三商行公司系統列印出之訂單
    範例1份及三商公司97年7月30日陳報狀所附之三商百貨報價
    平台網頁、商品報價單等附卷（同上卷第29頁至第59頁）足
    憑。另案發當時為三商行公司之童裝與嬰童用品之採購助理
    黃惠玉亦結證上情無訛（同上卷第132頁至第141頁）。而案
    發當時為三商行公司之童裝採購張秀惠亦結證稱：「被告有
    透過網路提供一項產品給公司做參考，但公司不知道被告有
    透過公司的網路上網報價，後來因為公司法務有收到資料，
    來伊這邊調資料才知道，所以伊不知道被告有上網報價，所
    以也沒有做下單的動作」等語（同上卷第79頁）明確。是被
    告所製作並提出予亞太公司之三商行公司訂購單78紙，乃未
    經三商行同意或授權，應係偽造無訛。再次告訴代表人劉昭
    毅於原審審理時證稱：「廠商向亞太公司訂庫存商品，公司
    商品出貨的程序，第一確認訂單，之後確認訂單裡面的數量
    、內容，再來是訂單中有無特別要求及注意事項，做到之後
    就依約出貨。95年6 月到11月這段期間，亞太公司有收到三
    商百貨向公司訂貨的訂單，是陳宗平（即被告）拿來的，也
    有向伊報告，本件陳宗平有說三商行公司要求要有水洗標籤
    及重新包裝，因為從開始確認有訂單時，公司才會去作一些
    針對這批貨出貨所要做的動作，投入一些成本跟人力資源，
    投入下去貨也準備好了，經過大概至少一兩個月以上的時間
    ，一直都沒有出貨，然後伊才去問為何不出貨，經過認識一
    些三商行的人去詢問到底有無這批訂單，最後得知的訊息，
    原來這是沒有確定的事情，沒有所謂訂單的事情。公司一直
    都是內部去作追查的動作，當然主要是針對陳宗平，因為陳
    宗平是最主要的窗口，陳宗平一直說這是三商內部的問題，
    比如這批貨要進到三商倉庫，他說可能內部要盤整，倉庫要
    整修之類，因為這樣所以有所延遲，最後是因為時間拖太久
    了，公司認為事有蹊蹺，追問之下才知道根本沒有這回事，
    陳宗平自己也承認了」等語（同上卷第111頁至第117頁）無
    訛。此外，並有被告所書寫之切結書、具結同意書、本票影
    本各乙紙、及三商行訂購單78張等附卷（臺灣板橋地方法院
    檢察署97年度他字第69頁至第71頁）可佐。又倘如被告所述
    其所自行繕打製作之「三商百貨訂購單」，僅是報價之資料
    而非確認之訂單，為何被告不以三商行公司97年7 月30日陳
    報狀所附之三商百貨報價平台網頁、商品報價平台列印資料
    提出於公司，卻反其道自行繕打製作名稱為「三商百貨訂購
    單」，又觀諸上開「三商百貨訂購單」之內容，已具體指明
    三商百貨欲訂購亞太公司之產品貨號、品名、交貨日期、零
    售價、總貨品金額等資料，從其內容已足以表示三商行公司
    與亞太公司有締結契約之意思，是被告上開所辯祇是訂約準
    備悖於常理，顯與常情不符，無法信實。
    綜上所述，被告上開自白，核與事實相符，自堪採信，本案
    事證明確，被告犯行洵堪認定，應依法論科。
二、查三商百貨訂購單78紙，足以表示三商行公司與亞太公司有
    締結契約之意思，均核屬私文書之性質。核被告所為，係犯
    刑法第216 條、第210 條之行使偽造私文書罪。其偽造私文
    書之低度行為，應為行使之高度行為所吸收，不另論罪。又
    被告係基於單一犯意，於時、地密切之情形下先後為上揭行
    使偽造私文書之舉動，且持續侵害同一法益，為接續犯，僅
    成立單純一罪。
三、原審認被告罪證明確，依刑法第216條、第210條、第41條第
    1項前段，刑法施行法第1條之1 ，中華民國九十六年罪犯減
    刑條例第2條第1項第3款、第7條、第9 條之規定，審酌被告
    並無前科，有臺灣高等法院被告前案紀錄表可按，為圖取得
    訂單爭取業績，危害他人權益及三商行公司對於契約管理之
    正確性，並兼衡被告犯後否認犯行之犯後態度，及並未因此
    取得任何金或款項，暨其犯罪之動機、目的、手段、所造
    成之危害等一切情狀，量處有期徒刑8 月。又本件被告犯罪
    行為時間係在96年4 月24日之前，合於中華民國九十六年罪
    犯減刑條例第2 條第1 項第3 款之規定，依法應減其宣告刑
    二分之一即有期徒刑4月，併依同條例第9條之規定，諭知如
    易科罰金以新臺幣1千元折算1日之折算標準。另三商百貨訂
    購單78紙，業經被告提出予亞太公司，已非屬被告所有之物
    ，爰不予宣告沒收，認事用法，核無不合，量刑亦屬妥適，
    檢察官就此部分雖未上訴，仍為上訴效力所及，此部分上訴
    自非有理，應予駁回。
四、公訴意旨另略以：被告於95年6 月22日起至同年11月30日止
    ，任職於亞太公司，擔任營運部通路事業處經理，係為他人
    處理事務之人，竟意圖損害亞太公司，於95年7 月間，未經
    三商行公司之同意或授權，偽造三商行公司之訂購單78張，
    金額共計 524萬4800元，並向亞太公司提出上開訂購單而行
    使之，而為違背任務之行為。亞太公司為配合上開訂購單之
    交貨日期，即進行趕製水洗標籤及更換外包裝之作業，因而
    支出37萬3414元之費用，嗣亞太公司完成一切作業準備交貨
    時，甲○○始告知上開三商行公司之訂購全係其所偽造，致
    亞太公司受有37萬3414元之損害。因認被告所為另涉犯刑法
    第342條第1項之背信罪嫌云云。
五、按犯罪事實應依證據認定之，無證據不得認定犯罪事實；又
    不能證明被告犯罪者，應諭知無罪之判決，刑事訴訟法第15
    4條第2項、第301條第1項分別定有明文。本件公訴人認被告
    涉有背信罪嫌，無非係以告訴代表人劉昭毅、告訴代理人彭
    上華於偵查中之證述，及卷附切結書、具結同意書、本票影
    本各乙紙、三商行訂購單78張、三商百貨假定單公司損失說
    明、95年7月到95年8月三商行費用明細表各乙紙等資為依據
    。
六、訊據被告堅決否認有上揭背信犯行，辯稱：伊在公司其實是
    沒有規劃到獎金部分，當時進公司跟執行長的默契是在公司
    還沒開始賺錢的情況下，都是以底薪為公司做服務，且依公
    司規定須收到貨款始得計算業績獎金，伊實無造假訂單來騙
    取業績之實益，伊並無不法圖利自己的故意，當時伊雖無薪
    資仍繼續工作以為補償，且有大部分支出與伊無關等語。
七、按刑法第342 條之背信罪，以有取得不法利益或損害本人利
    益之意圖為必要，若無此意圖，即屬缺乏意思要件，縱有違
    背任務之行為，並致生損害於本人之財產或其他利益，亦難
    律以本條之罪（最高法院30年上字第1210號判例意旨參照）
    。次按刑法第342 條之背信罪，除有致生損害於本人財產或
    其他利益之事實外，並以行為人具有圖利自己或第三人或損
    害本人利益之意思為構成要件，此項犯意既屬於構成犯罪事
    實之一部，自應依證據認定，不能僅以客觀上發生損害本人
    利益之事實，遽推定其有前項犯意（最高法院26年上字第12
    46號判例意旨參照）。查本件證人劉昭毅證稱：「被告每個
    月就是底薪而已，業績獎金部分，公司是實際有接獲訂單，
    收到了貨款才能計算獎金。... （審判長問：照剛才有提到
    的問題，貨款要收到以後才能計算業績，如果什麼都沒有的
    話，被告弄出這份虛偽訂單，除了損害公司以外，對他有什
    麼好處嗎？）業績有業績的計算方法，我剛才所提的是正常
    的業績計算方式。處理庫存有時候我們可以經年累月慢慢把
    它消化掉，因為它是一筆大訂單，當時沒有就這樣的個案去
    做獎金發放的辦法，他一進來就有接到這樣的案子，處理掉
    庫存的數量，還沒有到獎金發放的部份。（審判長問：我的
    意思是在正常情形下，甚至連獎金發放都沒有的東西，被告
    弄一個虛假的東西出來，除了損害公司以外，依你是負責人
    的角度，你能想像對他有什麼好處嗎？）在我的角度來看，
    他當然希望能帶些功勞進來，他有幫我消化掉這些庫存，而
    且是我認為非常理想的價格。（審判長問：當然這些都是以
    在訂單為真的形況下，他可以把庫存消化掉，能在公司有好
    表現。但是依你們提出告訴的情形來看，這些是假的事情，
    假的事情總有東窗事發的時候，屆時三商行不會接受這批貨
    ，所以他在做這件事情的時候，到底客觀上有什麼樣可能的
    好處，會讓他這樣子做呢？）..... 如果只是純粹針對三商
    這個案子，我也不知道他為什麼要去做這個動作，但是我公
    司有實際的損失，而且後續給我帶來的損失更大，很直接的
    依我現在的認知，我會覺得他要取得我的信任，他後面要做
    的事情才能取得我更進一步的信任，他在做這件事情的時候
    ，他可能認為可以，當然不一定是經由正常管道，他可能先
    用虛的，以虛報實，博取我的信任，後面搞不好真的能夠進
    去也不一定，這是我的判斷」等語（原審卷第119頁、第123
    、124 頁），觀之證人所述，被告為取得訂單所採之方式，
    固有失當，惟依證人劉昭毅所述，被告每個月之薪資只有底
    薪而已，且公司業績獎金部分，係以收到了貨款才能計算獎
    金，況被告本件所處理之庫存品部分，公司甚且未與被告談
    及有獎金發放的部分，是被告顯然並不具有為圖取自己不法
    利益甚明，又依證人張秀惠、王淑玲及黃惠玉於原審審理時
    之證詞觀之，被告亦確有向渠等提出亞太公司之產品、目錄
    （原審卷第119頁、第123、124 頁），是被告亦無圖加不法
    損害於亞太公司之意思，既因缺乏犯罪意思要件，被告所為
    即與刑法第342條背信罪之構成要件有間。
八、檢察官此部分上訴意旨略以：「證人即亞太公司負責人劉昭
    毅已證述：被告稱收到三商行之訂單，且三商行要求要有水
    洗標籤及重新包裝，亞太公司始針對此批貨作出貨之準備，
    並已投入成本跟人力資源，經過約一、兩個月均未出貨，向
    三商行確認後，始知並無此批訂單之事等情，足認被告上述
    向亞太公司謊稱接獲訂單之行為，已致生損害於亞太公司之
    財產。又證人張秀惠、王淑玲及黃惠玉均證稱其等並未曾向
    被告採購綦詳，顯見被告明知三商行並未決定向亞太公司採
    購，仍提出偽造之訂購單，使亞太公司誤信而進行更換洗標
    等出貨準備。且被告於偵查中自承亞太公司出貨時，均須更
    換洗標，則被告於明知三商行未向亞太公司採購之情形下，
    仍向亞太公司佯稱三商行有訂貨之行為，實係基於損害亞太
    公司利益之意圖而為之。是原審漏為審酌上情，僅以被告曾
    向三商行人員提出亞太公司之產品及目錄之行為，遽認被告
    並無損及亞太公司利益之意圖，而認定被告無背信犯行，難
    謂無率斷之處。綜上所述，難認原審判決理由已屬完備且妥
    適，請撤銷原判決，另為適當之判決」云云。惟查被告雖以
    尚未確定之報價單，以虛報實，使亞太公司受有因準備出貨
    事宜致有所支出之損害，惟被告自始未以虛偽報價單騙取業
    績獎，依被告任職亞太公司當時，被告依規定亦不能領取業
    績獎金，被告上開行為，無非為博取亞太公司主管之信任，
    此經證人劉昭毅證述無訛，堪屬信實，則被告上開行為並無
    不法利益取得之意圖，亦堪認定，從而被告上開辯解，尚屬
    可採。此外，復查無其他證據足認被告有為自己或第三人不
    法利益之意圖，自不能遽以背信罪相繩，檢察官此部分上訴
    意旨，尚非可採。
    綜上所述，被告上開所辯尚非全然無足採信，而公訴人認被
    告另涉犯背信罪嫌，所為之舉證並不足為被告有罪之認定，
    即有合理之可疑存在，揆諸前揭判例意旨，尚難對被告遽以
    上開罪責相繩。此外，復無其他積極證據足認被告確有公訴
    意旨所指之背信犯行，自不能證明被告此部分犯罪。
九、原審就此部分，認被告此部分犯罪不能證明，惟因檢察官認
    此部分與上開有罪部分有想像競合犯之裁判上一罪關係，故
    就此部分爰不另為無罪之諭知，認事用法，核無不合，檢察
    官上訴意旨，仍執陳詞，為無理由，應予駁回。
據上論斷，應依刑事訴訟法第368條，判決如主文。
本案經檢察官周誠南到庭執行職務。
中    華    民    國    98    年    3     月    10    日
                  刑事第三庭  審判長法  官  陳博志
                                    法  官  蔡聰明
                                    法  官  許文章
以上正本證明與原本無異。
如不服本判決，應於收受送達後10日內向本院提出上訴書狀，其
未敘述上訴之理由者並得於提起上訴後10日內向本院補提理由書
（均須按他造當事人之人數附繕本）「切勿逕送上級法院」。
                                    書記官  蔡慧娟
中    華    民    國    98    年    3     月    10    日
附錄：本案論罪科刑法條全文
刑法第216條
行使第210條至第215條之文書者，依偽造、變造文書或登載不實
事項或使登載不實事項之規定處斷。
刑法第210條
偽造、變造私文書，足以生損害於公眾或他人者，處5年以下有
期徒刑。


司法院資訊處製作；財團法人民間司法改革基金會備份。
